【裁判字號】    89,上易,2093
【裁判日期】    891101
【裁判案由】    偽造文書
【裁判全文】
臺灣高等法院臺中分院刑事判決                  八十九年度上易字第二○九三號
    上  訴  人  臺灣苗栗地方法院檢察署檢察官
    被      告  丁○○
    選任辯護人  葉文政
右上訴人因被告偽造文書案件，不服臺灣苗栗地方法院八十九年度易字第一二五號中
華民國八十九年八月二日第一審判決（起訴案號：臺灣苗栗地方法院檢察署八十八年
度偵字第二二八二號），提起上訴，本院判決如左：
      主  文
原判決撤銷。
丁○○明知為不實之事項，而使公務員登載於職務上所掌之公文書，足以生損害於公
眾及他人，處有期徒刑陸月，如易科罰金，以參佰元折算壹日。
      事  實
一、丁○○係祭祀公業定寶公嘗二大房鷹陽公之子孫，其為圖擔任該祭祀公業之管理
    人，以便利清理公業之財產，明知該祭祀公業尚有大房川陽公及三房鶴陽公之派
    下子孫，且公業尚有坐落苗栗縣竹南鎮○○○段山子坪小段八一、三六二、七二
    之二、七二之四、七三地號等五筆土地，竟於民國（下同）八十二年一月間，在
    祭祀公業定寶公嘗之派下全員名冊上，僅記載二房之子孫劉輝明等四十九人為公
    業之全部派下員，並於祭祀公業定寶公嘗之派下全員系統表上，虛偽列載劉輝明
    等四十九人為「祭祀公業定寶公嘗－長男隆記」之全部子孫，而將祭祀公業定寶
    公嘗大房及三房之子孫予以排除，且在公業之財產清冊僅列載苗栗縣竹南鎮○○
    ○段山子坪小段八一、三六二等二筆土地，進而利用不知情之土地代書張燕輝於
    同月十二日，持申報不實之派下員名冊、派下全員系統表、及財產清冊，向苗栗
    縣竹南鎮公所申請核發祭祀公業定寶公嘗之派下員證明，使該鎮公所承辦人員於
    八十二年一月十四日以苗竹鎮民字第六七八號公告，將上開內容不實之申請書件
    併附公告以徵求異議，並於異議期限屆滿之後，將此不實之事項登載於職務上所
    制作之祭祀公業定寶公嘗派下員證明，並於八十二年三月二十日以苗竹鎮民字第
    三二五四號函核發上開派下員證明，足生損害於苗栗縣竹南鎮公所核載派下員證
    明之正確性及祭祀公業定寶公嘗大房及三房之子孫。
二、案經祭祀公業定寶公嘗派下三房子孫乙○○及丙○○訴請台灣苗栗地方法院檢察
    署檢察官偵查起訴。
        理  由
一、訊據被告丁○○（以下簡稱為被告）對雖坦承伊為圖擔任祭祀公業定寶公嘗之管
    理人，曾於前開時間，委任土地代書張燕輝，持前開派下員名冊、派下全員系統
    表、及財產清冊，向苗栗縣竹南鎮公所申請核發祭祀公業定寶公嘗之派下員證明
    ，亦承認經該公所公告之後，苗栗縣竹南鎮公所確依上開申請內容，於八十二年
    三月二十日以苗竹鎮民字第三二五四號函核發前開派下員證明，惟被告矢口否認
    伊有任何犯罪情事，辯稱：伊不知祭祀公業定寶公嘗派下尚有大房及三房之子孫
    ，亦不知祭祀公業定寶公嘗尚有苗栗縣竹南鎮○○○段山子坪小段七二之二、七
    二之四、七三地號等三筆土地財產，並非故為不實之申報，且苗栗縣竹南鎮公所
    之承辦人員既有為書面審核，上開派下員證明又無確定私權之效力，且法律已預
    定祭祀公業派下權及土地清理可能與實際情形有所不符之情形，而在祭祀公業土
    地清理要點第九條、第十條規定派下員證明書及土地清冊之更正方法，伊之所為
    ，應不為罪等情。
二、第查：被告之前開犯罪事實業據告訴人乙○○及丙○○指訴甚詳，並有苗栗縣竹
    南鎮公所受理被告申請核發派下員證明書所撿附之申報書、派下員名冊、派下全
    員系統表、財產清冊，及苗栗縣竹南鎮公所徵求異議公告與嗣後核發之祭祀公業
    定寶公嘗派下員證明，以及祭祀公業定寶公嘗派下子孫戶籍謄本在卷可稽。被告
    雖辯稱其祖先即劉定寶公來台開基即已數百年，其子孫散居各地，亦有在中國大
    陸，不易查考，且歷任管理人多已亡故，該公業之業務運作因此停擺約七、八十
    年之久云云。惟被告於檢察官初訊時，既坦承伊確與告訴人認識，且知告訴人與
    伊均為定寶公之子孫，且知告訴人係住在公業所有土地附近（見偵查卷宗第七六
    頁反面），則被告在為前開申報時，應已知悉告訴人確為祭祀公業定寶公嘗之派
    下員，應甚顯然。如再參酌祭祀公業定寶公嘗之財產尚有苗栗縣竹南鎮○○○段
    山子坪小段七二之二、七二之四、七三地號等三筆土地，其坐落均係在公業另筆
    土地財產即同前小段第三六二號土地之對面，被告實難推稱不知，而此三筆土地
    係將告訴人之祖父劉群芳，及被告之父劉添盛，以及另房祖先劉俊秀併列為管理
    人，此有上開土地之登記簿謄本附卷可佐，詎被告在為申報時，卻故予隱匿等情
    以觀，堪證被告在為前開申報時，應已知悉祭祀公業定寶公嘗尚有大房與三房之
    派下子孫，且至少亦明知告訴人係祭祀公業定寶公嘗之派下子孫，事證甚明。按
  祭祀公業派下員證明之核發，鄉鎮公所之承辦人員僅採書面審核，亦即並未為實
    質認定，已據苗栗縣竹南鎮公所承辦人員何順禮於原審訊問時證述甚明（見原審
    卷宗第四七頁）。被告明知告訴人係祭祀公業定寶公嘗之派下子孫，卻在申請核
    發祭祀公業定寶公嘗之派下員證明時，故予遺漏，使苗栗縣竹南鎮公所承辦人員
    在公告異議期限屆滿之後，將此不實之事項登載於職務上所制作之祭祀公業定寶
    公嘗派下員證明，並予以核發，此自足生損害於苗栗縣竹南鎮公所登載派下員證
    明之正確性及祭祀公業定寶公嘗大房及三房之子孫。尚不得以法律因恐祭祀公業
    派下權及土地清理可能發生與實際不符之情形，而另在祭祀公業土地清理要點第
    九條、第十條規定派下員證明書及土地清冊之更正方法，即認此可阻卻被告行為
    之違法性。被告所辯不足採信。事證明確，其犯行堪以認定。
三、核被告所為，係犯刑法第二百十四條之明知為不實事項，而使公務員登載不實罪
    ，其利用不知情之土地代書張燕輝為上開犯行，係間接正犯。原審誤認被告所為
    ，並無不法，尚有未洽。公訴人上訴指謫原審判決被告無罪不當，為有理由，應
    由本院將原審判決予以撤銷，並予改判。爰審酌被告之品行（尚無犯罪記錄）、
    犯罪動機、所生危害及犯罪後態度等一切犯罪情狀，量處有期徒刑六月，並諭知
    有期徒刑易科罰金之折算標準。
四、據上論斷，應依刑事訴訟法第三百六十九條第一項前段、第三百六十四條、第二
    百九十九條第一項前段、刑法第二百十四條、第四十一條、罰金罰鍰提高標準條
    例第一條前段、第二條，判決如主文。
本案經檢察官甲○○到庭執行職務。
中      華      民      國    八十九     年     十一    月      一      日
                                  臺灣高等法院臺中分院刑事第三庭
                                        審判長法  官  方  艤  駐
                                              法  官  胡  忠  文
                                              法  官  廖  柏  基
右正本證明與原本無異。
不得上訴。
                                              書記官  柯  孟  伶
中      華      民      國    八十九     年     十一    月      二      日
附錄條文
刑法第二百十四條：明知為不實之事項，而使公務員登載於職務上所掌之公文書，足
                  以生損害於公眾或他人者，處三年以下有期徒刑、拘役或五百元
                  以下罰金。
                                                                        Ｃ


司法院資訊處製作；財團法人民間司法改革基金會備份。
